臺灣臺中地方法院刑事判決　　　　　　　95年度易字第3095號
公　訴　人　臺灣臺中地方法院檢察署檢察官
被　　　告　甲○○
　　　　　　　　　　之7
選任辯護人　許家瑜律師
上列被告因重利案件，經檢察官提起公訴（95年度偵字第37號）
，本院判決如下：
    主    文
甲○○連續乘他人急迫，貸以金錢，而取得與原本顯不相當之重
利，處有期徒刑肆月，如易科罰金，以銀元參佰元即新臺幣玖佰
元折算壹日。
    犯罪事實
一、甲○○明知乙○○、己○○均係因需錢孔急而向其借款，竟
    仍基於乘他人急迫，貸以金錢而取得與原本顯不相當之重利
    之犯意，並基於概括之犯意，連續為後述重利行為：（一）
    先於民國九十三年六、七月間某日，在臺中縣豐原市某路邊
    ，貸款新臺幣 (下同)一萬五千元予乙○○，雙方除約定每
    十日為一期，每期利息為一千五百元 (年利率為百分之三百
    六十五)，借款時預扣第一期利息一千五百元，乙○○實拿
    借款一萬三千五百元外，並由乙○○簽具發票日及到期日空
    白，金額為三萬元之本票一張予甲○○供擔保。（二）再於
    九十三年八月二十七日，在臺中市○○區○○里○○路○段
    一八八號九樓之七甲○○住處，借款六萬元予己○○，雙方
    約定每一個月為一期，利息三千元 (年利率約為百分之六十
    )，借款時預扣第一期利息三千元，己○○實拿借款五萬七
    千元外，並由己○○簽具發票日為九十三年八月二十七日，
    金額為六萬元之本票一張予甲○○供擔保。嗣於九十四年十
    二月二十日十八時許，為經警持本院核發之搜索票，在其上
    址住處內客廳置物箱內查獲己○○、乙○○等六人所簽發之
    本票，而為警循線查悉上情。
二、案經臺中市警察局第五分局報告臺灣臺中地方法院檢察署檢
    察官偵查起訴。
    理  由
壹、證據能力部分：證人己○○於警詢中證述內容，被告及選任
    辯護人均未聲明異議，本院審酌其之言詞陳述作成時之情況
    ，該證人能自由陳述，依刑事訴訟法第一百五十九條之五第
    二項規定，應有證據能力。又按被告以外之人於偵查中向檢
    察官所為之陳述，除顯有不可信之情況者外，得為證據，刑
　　事訴訟法第一百五十九條之一第二項，定有明文。被告之選
　  任辯護人於審理中雖主張：證人乙○○於偵查中指認「小龍
    」為被告部分，不得做為證據云云。惟證人乙○○於偵查中
    具結後之證述，經核並無顯不可信之情況者（詳後述），自
    應有證據能力。
貳、實體部分：
一、訊據被告甲○○矢口否認有何重利犯行，辯稱：伊並未經營
    日仔會，且常常借錢給很多朋友，伊借錢予朋友，還被起訴
    重利罪，實在很冤枉云云。惟查：(一)上揭犯罪事實，業據
    證人己○○於警詢中、證人乙○○於偵審中證述明確，被告
    於警詢、偵查及本院行準備程序中亦均直承確有借錢予己○○及乙○○之事實。至證人乙○○於審理中雖證稱：伊不確
    定「小龍」是否即為被告甲○○云云；證人己○○於警詢中
    雖證稱：被告不是經營地下錢莊之人，伊已忘記經營錢莊之
    人云云。惟扣案乙○○所簽發之本票一張，確係因上揭借款
    而簽發，被告當時確有預扣利息一千五百元，但乙○○不確
    定是否曾再給付利息予被告等節，業據證人乙○○於審理中
    結證屬實，且證人乙○○於偵查中係依檢察官所提示之三份
    不同之人之口卡，而為指認並結證稱：伊印象中編號二號者
    即為「小龍」等語（見偵卷第六一頁，口卡見偵卷第五六至
    五八頁）。且被告於警詢（見偵卷第十頁）、偵查（見偵卷
    第三八頁、四○頁）及本院行準備程序時（見本院卷第十九
    頁、二○至二二頁），亦均不否認有借款予乙○○、己○○
    二人，甚至直承：伊有借款予乙○○、己○○，乙○○及己○○均有簽發本票予伊擔保等語，益足證證人乙○○指認確
    實無誤。再者，扣案己○○所簽發之本票，確係己○○向被
    告借款六萬元所簽發一節，業據被告供明在卷 (見偵卷第四
    ○頁)，核與證人己○○於警詢中證述：扣案伊所簽發之本
    票，係伊向錢莊借款六萬元所簽發並交予錢莊供擔保等語情
    節相符。且依己○○所述：其係透過「小林」之陪同而向錢
    莊之人借錢，之後均由「小林」代為轉交利息云云，己○○
    既於九十三年八月二十七日向被告借款後，直至九十四年十
    二月二十日始經警通知到場指認被告，則己○○於見過被告
    間隔一年多後未能指認被告，即尚在常情之內，尚難遽謂被
    告核與己○○其餘證述情節相符之自白，不可採信。(二)被
    告於警詢中先係辯稱：警察在伊上址屋內查扣之己○○、乙○○等六人所簽發之本票，均係該六人參加伊所經營之日仔
    會，向伊借錢所簽發云云；嗣於本院行準備程序時則改稱辯
    ：乙○○是「好朋友」因為難過缺錢，而向伊借錢，只有借
    這一次，並無約定利息。己○○則係伊遠房阿姨，向伊借了
    三萬元或六萬元，也只有這一次，也未約定利息，乙○○與
    己○○除各向伊借款一次外，別無金錢往來云云；嗣於審理
    中則又改辯稱：乙○○是否為伊之「朋友」，伊沒有印象云
    云，核其所辯情節先後反覆不一，顯係臨訟卸責之詞，要難
    憑採。此外，復有己○○及乙○○所簽發之本票各一張（見
    警卷第二六、二九頁）扣案足佐。本案事證明確，被告犯行
    堪以認定。
二、查，被告行為後，刑法第二條、第五十六條、第三十三條、
    第四十一條，均於九十四年二月二日修正公布，並自九十五
    年七月一日起施行，且：
(一)修正後刑法第二條第一項規定，已將新舊法律適用之「從新
    從輕」原則，改採「從舊從輕」原則，而此規定僅係規範行
    為後法律變更所生新舊法律比較適用之準據法，並非實體刑
    罰法律，自不生行為後法律變更之比較適用之問題，應逕行
    適用新法第二條第一項之規定，為「從舊從輕」之比較。
(二)被告行為後，刑法第五十六條「連續數行為而犯同一之罪名
    者，以一罪論。但得加重其刑至二分之一」之規定，業經總
    統於九十四年二月二日公布廢除，自九十五年七月一日施行
    ，亦即刑法第五十六條廢除後，該條原規定之數行為而犯同
    一之罪名者，除有接續犯之情形外，應按數罪併罰之原則論
    處，依修正施行後刑法第二條第一項「行為後法律有變更者
    ，適用行為時之法律。但行為後之法律有利於行為人者，適
    用最有利於行為人之法律」之規定，比較廢除前後刑法第五
    十六條之規定，廢除後之規定，並未較有利於被告，故本件
    應適用被告行為時即廢除前刑法第五十六條之規定予以論處
    。
(三)被告行為後，罰金罰鍰提高標準條例第二條業已刪除，而刑
    法第四十一條第一項前段關於易科罰金之折算標準已由舊法
    之銀元一百元、二百元、三百元修正為新臺幣（下同）一千
    元、二千元、三千元，因屬科刑規範事項之變更，其折算標
    準為裁判時所應諭知，自有就新舊法規定比較之必要，經比
    較新舊法結果，以被告行為時之舊法較為有利於被告，是依
    修正後刑法第二條第一項前段之規定，本件應適用被告行為
    時之舊法即依修正前刑法第四十一條第一項前段、修正前罰
    金罰鍰提高標準條例第二條、現行法規所定貨幣單位折算新
    臺幣條例第二條之規定，諭知以銀元三百元即新臺幣九百元
    折算一日為易科罰金之折算標準。
(四)又被告行為後，刑法第三十三條第五款亦於九十四年二月二
    日修正公布，並自九十五年七月一日起施行；修正後刑法第
    三十三條第五款規定「罰金：新臺幣一千元以上，以百元計
    算之」，與修正前刑法第三十三條第五款規定「罰金：一元
    以上」不同。比較新舊法結果，以舊法較有利於被告，故依
    刑法第二條第一項前段規定，本案關於刑法第三百三十九條
    第一項之法定刑罰金部分，自應適用行為時之法律即修正前
    刑法第三十三條第五款規定決定其罰金部分之法定刑。
(五)至關於刑法第三百四十四條法定刑為罰金之「提高標準」之
    新舊法適用問題，因被告行為後，刑法施行法第一條之一於
    九十五年六月十四日修正公布增訂。修正增訂之刑法施行法
    第一條之一規定：「中華民國九十四年一月七日刑法修正施
    行後（按指九十五年七月一日），刑法分則編所定罰金之貨
    幣單位為新臺幣。九十四年一月七日刑法修正時，刑法分則
    編未修正之條文定有罰金者，自九十四年一月七日刑法修正
    施行後，就其所定數額提高為三十倍。但七十二年六月二十
    六日到九十四年一月七日新增或修正之條文，就其所定數額
    提高為三倍」。且刑法施行法第一條之一之立法理由謂「刑
    法二十四年施行後，為解決國民所得經濟水準已大幅提昇問
    題，有關罰金罰鍰倍數之調整及銀元與新臺幣之折算標準，
    訂有罰金罰鍰提高標準條例及現行法規所定貨幣單位折算新
    臺幣條例，除罰金以一銀元折算三元新臺幣外，並將七十二
    年六月二十六日以前修正之刑法部分條文罰金數額提高為十
    倍，其後修正者則不再提高倍數，亦即刑法分則各罪罰金數
    額視為前開情形分別提高三十倍或三倍，考量新修正刑法施
    行後，不再適用現行法規所定貨幣單位折算新臺幣條例，為
    使罰金數額趨於一致，避免衍生新舊法比較適用問題，以緩
    和實務適用法律之衝擊，爰於不變動罰金數額之前提下，規
    定第二項如上」。查，本件被告所犯刑法第三百四十四條重
    利罪法定刑有罰金刑（銀元一千元以下），且為刑法分則編
    未修正之條文而定有罰金刑者，依修正前後之規定，均為新
    臺幣三萬元以下，是其關於法定刑為罰金部分之「提高標準
    」，「新舊法均無不利之情形」，依照前揭說明，本案關於
    刑法第三百四十四條之法定刑罰金「提高標準」部分，自應
    適用裁判時之法律即刑法施行法第一條之一（最高法院九十
    六年度臺上字第八二七號、一一三六號判決意旨參照）。
三、按民間高利借貸每有於借貸之初支付本金時，先扣除利息者
    ，則應認貸款之人已取得利息（最高法院八十二年度臺上字
    第五八三四號判決意旨參照）。是核被告甲○○所為，係犯
    刑法第三百四十四條之重利罪。被告上揭先後二次重利犯行
    ，時間緊接，觸犯構成要件相同之罪名，顯係基於概括之犯
    意反覆為之，為連續犯，應依修正前刑法第五十六條規定以
    一罪論，並加重其刑。爰審酌被告為本案犯行時，係二十餘
    歲之成年男子，不思以正途營利，竟利用他人需款孔急之機
    會，乘機予以貸款收取重利，使人愈陷窮困，且破壞正常之
    經濟秩序，惡性非輕；被告向乙○○及己○○收取重利之年
    利率分別為百分之三百六十五及百分之六十，所取得之利息
    僅有預扣之利息計為四千五百元，尚非甚鉅，及被告犯罪後
    矢口否認重利犯行，態度不佳等一切情狀，量處如主文所示
    之刑，並諭知易科罰金之折算標準。
四、
(一)公訴意旨另略以：被告甲○○基於重利之犯意，自九十一年
    間某日起至九十三年十一月間某日止，尚有下述連續借款予
    庚○○、丙○○、戊○○○及丁○○之重利犯行。庚○○
    向甲○○借款六萬元，約定每月利息四千元，並由庚○○提
    供其身分證影本及簽發面額六萬元之本票一紙交予甲○○。
    丙○○向甲○○借款三萬元，約定每月利息四千元，並由
    丙○○提供其身分證影本及簽發面額三萬元之本票一紙交予
    甲○○。戊○○○向甲○○借款六萬元，每月利息五千元
    ，並由戊○○○簽發面額六萬元之本票一紙交予甲○○。
    丁○○向甲○○借款二萬元，每月利息五千元，並由丁○○
    提供其身分證影本及簽發面額二萬元之本票一紙交予甲○○
    ，因認被告尚涉有此部分刑法第三百四十四條之重利犯嫌云
    云。
(二)按犯罪事實應依證據認定之，無證據不得認定犯罪事實；不
    能證明被告犯罪或其行為不罰者，應諭知無罪之判決，刑事
    訴訟法第一百五十四條第二項、第三百零一條第一項分別定
    有明文。又告訴人之告訴，係以使被告受刑事追訴為目的，
    是其陳述是否與事實相符，仍應調查其他證據以資審認。且
    事實之認定，應憑證據，如未能發現相當證據，或證據不足
    以證明，自不能以推測或擬制之方法，以為裁判基礎。且認
    定犯罪事實所憑之證據，雖不以直接證據為限，間接證據亦
    包括在內；然而無論直接或間接證據，其為訴訟上之證明，
    須於通常一般之人均不致有所懷疑，而得確信其為真實之程
    度者，始得據為有罪之認定，最高法院五十二年臺上字第一
    三○○號、四十年臺上字第八六號及七十六年臺上字第四九
    八六號分別著有判例可資參照。再刑事訴訟法第一百六十一
    條已於九十一年二月八日修正公布，修正後同條第一項規定
    ：檢察官就被告犯罪事實，應負舉證責任，並指出證明之方
    法。因此，檢察官對於起訴之犯罪事實，應負提出證據及說
    服之實質舉證責任。倘其所提出之證據，不足為被告有罪之
    積極證明，或其闡明之證明方法，無從說服法官以形成被告
    有罪之心證，基於無罪推定之原則，自應為被告無罪判決之
    諭知（最高法院九十二年臺上字第一二八號判例意旨參照）
    。再者，刑法上重利罪之成立，以取得與原本顯不相當之重
    利為構成要件之一，自應以行為人取得該項重利時，方屬既
    遂。而此之所謂取得，固不以現款之方式取得為必要，然仍
    須行為人已實際上取得該項重利或其財產上價值者，始足當
    之。倘僅以口頭或書面約定將來給付一定之重利者，即難認
    其犯罪已達既遂之程度。又該罪並無處罰未遂犯之規定，如
    僅約定未來給付重利者，則其既未取得重利，即與重利罪之
    構成要件有間，自難遽以該罪相繩 (最高法院八十八年度臺
    上字第七四一八號、九十二年度臺上字第一九八八號判決意
    旨參照)。本件公訴人認被告涉有此部分重利犯嫌，係以被
    告甲○○於警詢及偵查中坦承有借款予丁○○、戊○○○各
    二萬元、六萬元，一個月利息五千元，借款予丙○○三萬元
    ，一個月利息四千元，借款予庚○○六萬元，利息四千元之
    事實，及扣案庚○○、丙○○、戊○○○及丁○○所簽發之
    本票各一張，為其論據。
三、訊據被告堅決否認有此部分重利犯行，辯稱：庚○○、丙○○、戊○○○及丁○○雖均有向伊借錢，但伊均未收取利息
    等語。經查，被告對於是否確有向庚○○、丙○○、戊○○○及丁○○收取利息一節，於警詢、偵查及審理中所供既先
    後不一，扣案庚○○、丙○○、戊○○○及丁○○所簽發之
    本票各一張，復無法證明被告確有向庚○○、丙○○、戊○○○及丁○○收取 (包括預扣)利息，庚○○、丙○○、戊○○○及丁○○於警詢及偵查中均未到庭，復經本院傳訊無
    著，即難遽予推測被告有向庚○○、丙○○、戊○○○及丁○○收取利息。是本案既查無積極證據足認被告有向庚○○
    、丙○○、戊○○○及丁○○收取 (包括預扣)任何利息，
    依據上開說明，自難遽認被告犯有此部分重利犯行，以免冤
    抑。且因檢察官認被告此部分犯嫌，與上開經本院判決有罪
    部分，具有刑法修正前連續犯之裁判上一罪關係，爰不另為
    無罪之諭知，附此敘明。
據上論斷，應依刑事訴訟法第二百九十九條第一項前段，刑法第
二條第一項、修正前刑法第五十六條、刑法第三百四十四條、修
正前刑法第四十一條第一項前段，刑法施行法第一條之一，修正
前罰金罰鍰提高標準條例第二條，現行法規所定貨幣折算新臺幣
條例第二條，判決如主文。
中　　華　　民　　國　　96　　年　　3 　　月　　22　　日
                          臺灣臺中地方法院刑事第十庭
                                審判長法  官  賴妙雲
                                      法  官  黃炫中
                                      法  官  江奇峰
上正本證明與原本無異。
如不服本判決，應於判決送達後十日內向本院提出上訴狀，上訴
於臺灣高等法院臺中分院 (須附繕本)。
                                      書記官  江慧貞
中　　華　　民　　國　　96　　年　　3 　　月　　22　　日
附錄犯罪法條：
刑法第三百四十四條：(重利罪)
乘他人急迫、輕率或無經驗貸以金錢或其他物品，而取得與原本
顯不相當之重利者，處一年以下有期徒刑、拘役或科或併科一千
元以下罰金。
